ACORDAO-COMPLETO-2535938

ACÓRDÃO 10476/2022 ATA 42/2022 - PRIMEIRA CÂMARA

VISTOS, relatados e discutidos estes autos de tomada de contas especial instaurada pelo Banco do Nordeste do Brasil S.A. (BNB) , em razão de irregularidades identificadas na execução do Convênio FUNDECI 2011/0129, firmado entre a instituição financeira e a Associação Técnico Científica Engenheiro Paulo de Frontin (ASTEF) , 
ACORDAM os Ministros do Tribunal de Contas da União, reunidos em sessão da Primeira Câmara, diante das razões expostas pelo relator, em: 
9.1. declarar a revelia da Associação Técnico Científica Engenheiro Paulo de Frontin (ASTEF) e de José de Paula Barros Neto, com fulcro no art. 12, § 3º, da Lei 8.443/1992; 
9.2. julgar irregulares, com fulcro nos artigos 1º, inciso I, 16, inciso III, alínea "b" e "d", 19 e 23, inciso III, alínea "a", da Lei 8.442/1992, as contas da Associação Técnico Científica Engenheiro Paulo de Frontin (ASTEF) e de José de Paula Barros Neto, condenando-os ao pagamento das importâncias a seguir discriminadas, atualizadas monetariamente e acrescidas dos juros de mora, calculados a partir das datas de ocorrência indicadas, até a data da efetiva quitação, fixando-lhes o prazo de 15 dias, para que comprovem, perante o TCU, o recolhimento da dívida aos cofres do Banco do Nordeste do Brasil S.A.:
	Data de ocorrência
	Valor histórico (R$) 

	01/6/2011
	50.000,00

	04/07/2012
	38.180,00

9.3. aplicar a Associação Técnico Científica Engenheiro Paulo de Frontin (ASTEF) e a José de Paula Barros Neto a multa prevista no art. 57 da Lei 8.443/1992, no valor individual de R$ 160.000,00, fixando-lhes o prazo de quinze dias, a contar da notificação, para que comprovem, perante o Tribunal (art. 214, III, alínea "a", do Regimento Interno do TCU) , o recolhimento das dívidas aos cofres do Tesouro Nacional, atualizada monetariamente desde a data deste acórdão até a data do efetivo recolhimento, se pagas após o vencimento, na forma da legislação em vigor;
9.4. autorizar a cobrança judicial das dívidas, caso não atendidas as notificações, nos termos do art. 28, inciso II, da Lei 8.443/1992, inciso II, do Regimento Interno do TCU; 
9.5. dar ciência desta deliberação aos interessados e à Procuradoria da República no Estado Estado do Ceará, nos termos do art. 16, § 3º, da Lei 8.443/1992.

TOMADA DE CONTAS ESPECIAL. TCE instaurada pelo(a) Banco do Nordeste do Brasil S.A. em razão de Não comprovação da regular aplicação dos recursos repassados pela União, Convênio FUNDECI 2011/0129, firmado com o/a BANCO DO NORDESTE DO BRASIL S.A, função SEM INFORMACAO, que teve como objeto colaboração financeira do CONCEDENTE ao CONVENENTE para a execução do projeto intitulado "DIAGNÓSTICO ESTRATÉGICO DA CADEIA PRODUTIVA DA CONSTRUÇÃO HABITACIONAL DO NORDESTE ¿ FASE I ¿ ESTADO DO CEARÁ", visando compor um diagnóstico estratégico da cadeia produtiva da indústria da construção habitacional no estado do Ceará. (nº da TCE no sistema: 2351/2020).

Primeira Câmara

Banco do Nordeste do Brasil S.A.

3. Interessados/Responsáveis:
3.1. Responsáveis: Associação Técnico Cientifica Engenheiro Paulo de Frontin (07.778.137/0001-10); José de Paula Barros Neto (XXX.551.823-XX)..

13.1. Ministros presentes: Benjamin Zymler (na Presidência), Walton Alencar Rodrigues (Relator) e Vital do Rêgo.
13.2. Ministro-Substituto convocado: Weder de Oliveira.
13.3. Ministro-Substituto presente: Augusto Sherman Cavalcanti.

WALTON ALENCAR RODRIGUES

Adoto, como Relatório, a instrução elaborada no âmbito da Secretaria de Controle Externo de Tomada de Contas Especial (SecexTCE) , vazada nos termos a seguir transcritos, com a qual anuíram os dirigentes da unidade técnica:
Cuidam os autos de tomada de contas especial instaurada pelo Banco do Nordeste do Brasil S.A. (BNB) , em desfavor de Associação Técnico Científica Engenheiro Paulo de Frontin (CNPJ 07.778.137/0001-10) e José de Paula Barros Neto (CPF: XXX.551.823-XX) , em razão de não comprovação da regular aplicação dos recursos do Convênio FUNDECI 2011/0129 (peça 4) , firmado entre o BNB e aquela Associação, e que tinha por objeto "diagnóstico estratégico da cadeia produtiva da construção habitacional do Nordeste".
HISTÓRICO
Em 11/8/2020, com fundamento na IN/TCU 71/2012, alterada pela IN/TCU 76/2016 e DN/TCU 155/2016, o dirigente da instituição Banco do Nordeste do Brasil S.A. autorizou a instauração da tomada de contas especial (peça 54) . O processo foi registrado no sistema e-TCE com o número 2351/2020.
O Convênio FUNDECI 2011/0129 foi firmado no valor de R$ 98.980,00, sendo R$ 88.180,00 à conta do concedente e R$ 10.800,00 referentes à contrapartida do convenente. Teve vigência de 12/5/2011 a 12/3/2012, com prazo para apresentação da prestação de contas em 12/5/2013. Os repasses efetivos da União totalizaram R$ 88.180,00 (peça 52) .
A prestação de contas e complementações enviadas foram analisadas inicialmente por meio do documento constante na peça 25, e posteriormente pelos documentos de peças 39/40.
	O fundamento para a instauração da Tomada de Contas Especial, conforme consignado na matriz de responsabilização elaborada pelo tomador de contas, foi a constatação da seguinte irregularidade (peça 59, p. 3) : 
Não comprovação da execução física e/ou financeira do objeto do Convênio FUNDECI 2011/0129.
Os responsáveis arrolados na fase interna foram devidamente comunicados e, diante da ausência de justificativas suficientes para elidir a irregularidade e da não devolução dos recursos, instaurou-se a tomada de contas especial.
	No relatório (peça 59) , o tomador de contas concluiu que o prejuízo importaria no valor original de R$ 36.934,32, imputando-se a responsabilidade à Associação Técnico Científica Engenheiro Paulo de Frontin, na condição de convenente, e José de Paula Barros Neto (CPF: XXX.551.823-XX) , Diretor-Presidente, no período de 2/5/2007 a 20/10/2015, na condição de dirigente.
	Em 16/12/2020, a Controladoria-Geral da União emitiu o relatório de auditoria (peça 63) , em concordância com o relatório do tomador de contas. O certificado de auditoria e o parecer do dirigente do órgão de controle interno concluíram pela irregularidade das presentes contas (peças 64 e 65) .
	Em 30/12/2020, o ministro responsável pela área atestou haver tomado conhecimento das conclusões contidas no relatório e certificado de auditoria, bem como do parecer conclusivo do dirigente do órgão de controle interno, manifestando-se pela irregularidade das contas, e determinou o encaminhamento do processo ao Tribunal de Contas da União (peça 66) .
A análise dos pressupostos de procedibilidade foi realizada na instrução de peça 69, quando se apontou estar a tomada de contas especial devidamente constituída e em condição de ser instruída.
De acordo com a análise ali realizada, foi proposta a citação nos termos abaixo, a qual contou com a anuência das instâncias superiores desta Secretaria, com a correção no lançamento do sistema débito, uma vez que os débitos da irregularidade 2 já se encontram incluídos naqueles da irregularidade 1: 
Irregularidade 1: não comprovação da execução física do objeto do Convênio FUNDECI 2011/0129, em virtude da falta de documentação que comprove a realização de um diagnóstico estratégico da cadeia produtiva da construção habitacional do Nordeste, conforme previsto no Plano de Trabalho alterado pelo primeiro termo aditivo do convênio, publicado no D.O.U. de 02/02/2012 - Seção 3, p. 77 (peça 09 dos autos) .
Fundamentação para o encaminhamento: 
Cabe aos responsáveis demonstrar, por meio da documentação exigida na legislação de regência, a boa e regular aplicação dos recursos públicos federais geridos. Não houve essa comprovação devido a:
	a) a Instituição não apresentou documentos comprobatórios que atestassem a realização das metas do convênio, bem como não as mencionam no relatório de cumprimento do objeto (peça 25 c/c peça 39) .
Mais especificamente, conforme relatório técnico final de peça 25, não há comprovação de realização da meta "mapear a cadeia produtiva da construção habitacional do Nordeste (2ª fase) " e do alcance do objetivo geral "compor diagnóstico estratégico da cadeia produtiva da indústria da construção habitacional no Nordeste" e dos objetivos específicos "mapear a cadeia produtiva da construção habitacional no Nordeste Brasileiro", "buscar diretrizes para o estabelecimento de parcerias entre os agentes envolvidos nos empreendimentos de construção nacional no Nordeste" e "analisar o comportamento, através do uso de modelagens lineares simples e projetar em horizontes de 3, 6 e 12 meses a frente, de variáveis agregadas do setor da construção civil no Estado, com destaque para: PIB, quantidade de unidades, emprego formal gerado (1ª fase) ".
Evidências da irregularidade: documentos técnicos presentes nas peças 2, 4, 6, 9, 12, 14, 15, 16, 17, 19, 21, 22, 23, 24, 25, 26, 27, 28, 29, 30, 31, 32, 33, 34, 35, 36, 38, 39, 40, 41, 42, 47, 49, 50, 51 e 52.
A conduta do administrador que apresenta a prestação de contas em forma incompleta configura violação ao princípio do dever de prestar contas, notadamente quanto à necessidade de apresentar documentação capaz de comprovar a regular aplicação dos recursos federais repassados. A prestação de contas incompleta também representa uma violação de normas e princípios constitucionais e legais fundamentais, a exemplo dos da legalidade, moralidade e publicidade, ensejando, pela gravidade que alberga, punição ao responsável pelo ato faltoso.
Nos termos do art. 93 do Decreto-Lei 93.872/1986 e da Decisão 225/2000-TCU-2ª Câmara, rel. Adylson Motta, quem administra dinheiro público deve comprovar sua regular aplicação, demonstrando o devido nexo causal entre o desembolso dos recursos e os comprovantes de despesas realizadas com vistas à consecução do objeto acordado. Assim, além do dever de prestar contas, é imperioso que, com os documentos apresentados visando a comprovar o bom emprego dos valores públicos, seja possível constatar que eles foram efetivamente utilizados no objeto pactuado, de acordo com os normativos legais e regulamentares vigentes, sob pena da imputação de débito, sob a presunção de que os recursos foram aplicados irregularmente.
Ademais, a inexecução do objeto resulta em julgamento pela irregularidade das contas dos responsáveis e em condenação em débito pelo valor total pago indevidamente (Acórdãos 15.733 e 15.647/2018-TCU-1ª Câmara) .
Normas infringidas: Constituição Federal de 1988 (art. 70, parágrafo único) ; Lei 8.443/1992 (art. 8°) , Decreto-lei 200/1967 (art. 93) , Decreto-lei 93.872/1986 (artigos 66 e 145) ; Portaria Interministerial MPOG/MF/CGU 127/2008 (art. 63, § 1°, II) ; IN/STN 01/97 (art. 28) e Termos do Convênio.
Débitos relacionados aos responsáveis Associação Técnico Científica Engenheiro Paulo de Frontin (CNPJ 07.778.137/0001-10) e José de Paula Barros Neto (CPF XXX.551.823-XX) :
	Data de ocorrência
	Valor histórico (R$) 

	01/6/2011
	50.000,00

	04/07/2012
	38.180,00

                   Valor atualizado do débito (sem juros) em 24/1/2022: R$ 159.412,62Cofre credor: Banco do Nordeste do Brasil S.A.
Responsável: Associação Técnico Científica Engenheiro Paulo de Frontin (CNPJ 07.778.137/0001-10) e José de Paula Barros Neto (CPF XXX.551.823-XX) .
Conduta: não apresentar documentos que comprovem a realização de um diagnóstico estratégico da cadeia produtiva da construção habitacional do Nordeste, conforme previsto no Plano de Trabalho alterado pelo primeiro termo aditivo do convênio, publicado no D.O.U. de 02/02/2012 - Seção 3, p. 77, necessários à comprovação da execução das metas do convênio FUNDECI 2011/0129.
Nexo de causalidade: a não apresentação de documentação que comprove a execução física do convênio, e por conseguinte a execução do objeto e alcance dos objetivos, resulta em dano ao erário, correspondente às despesas pagas com recursos federais.
Culpabilidade: não há excludentes de ilicitude, de culpabilidade e de punibilidade; é razoável supor que o administrador responsável pela pessoa jurídica tinha consciência da ilicitude de sua conduta; era exigível conduta diversa da praticada, qual seja, apresentar os documentos e elementos necessários à comprovação da execução do objeto conveniado. 
Encaminhamento: citação.
11.2	Irregularidade 2: não comprovação da boa e regular aplicação de recursos do convênio FUNDECI 2011/0129, haja vista ausência de documentação comprobatória de despesas, conforme apontado no Parecer de peça 40, p. 8.
11.2.1 Fundamentação para o encaminhamento: a conduta do administrador que apresenta a prestação de contas em forma incompleta configura violação ao princípio do dever de prestar contas, notadamente quanto à necessidade de apresentar documentação capaz de comprovar a regular aplicação dos recursos federais repassados. A prestação de contas incompleta também representa uma violação de normas e princípios constitucionais e legais fundamentais, a exemplo dos da legalidade, moralidade e publicidade, ensejando, pela gravidade que alberga, punição ao responsável pelo ato faltoso.
11.2.1.1 No caso concreto, não foram apresentados documentos que comprovassem a execução financeira dos valores pagos por meio dos cheques 01, 02, 05, 12, 26, 34, 38, 48, 49, 55, 61 ,67 e 71, cuja soma importa em R$ 22.688,82.
11.2.2 Evidências da irregularidade: documentos técnicos presentes nas peças 2, 4, 6, 9, 12, 14, 15, 16, 17, 19, 21, 22, 23, 24, 25, 26, 27, 28, 29, 30, 31, 32, 33, 34, 35, 36, 38, 39, 40, 41, 42, 47, 49, 50, 51 e 52.
11.2.3 Normas infringidas: Constituição Federal de 1988 (art. 70, parágrafo único) ; Lei 8.443/1992 (art. 8°) , Decreto-lei 200/1967 (art. 93) , Decreto-lei 93.872/1986 (artigos 66 e 145) ; Portaria Interministerial MPOG/MF/CGU 127/2008 (art. 63, § 1°, II) ; IN/STN 01/97 (art. 28) e Termos do Convênio.
22.2.4 Débitos relacionados aos responsáveis Associação Técnico Científica Engenheiro Paulo de Frontin (CNPJ 07.778.137/0001-10) e José de Paula Barros Neto (CPF XXX.551.823-XX) :
	Data de ocorrência
	Cheque
	Valor histórico (R$) 

	22/06/2011
	1
	2.380,00

	19/08/2011
	2
	300,00

	08/09/2011
	5
	1.750,15

	07/10/2011
	12
	1.750,15

	20/04/2012
	26
	109,79

	04/05/2012
	34
	2.293,71

	15/6/2012
	38
	2.293,71

	11/7/2012
	48
	2.293,71

	27/7/2012
	49
	1.817,37

	14/8/2012
	55
	2.293,71

	21/9/2012
	61
	2.293,71

	16/11/2012
	71
	819,10

	11/4/2013
	67
	2.293,71

	Total
		22.688,82

    Valor atualizado do débito (sem juros) em 24/1/2022: R$ 40.094,2911.2.5	Cofre credor: Banco do Nordeste do Brasil S.A11.2.6 Responsável: Associação Técnico Científica Engenheiro Paulo de Frontin (CNPJ 07.778.137/0001-10) e José de Paula Barros Neto (CPF XXX.551.823-XX) .11.2.7 Conduta: não apresentar a documentação comprobatória das despesas realizadas com os cheques 01, 02, 05, 12, 26, 34, 38, 48, 49, 55, 61 ,67 e 71 no âmbito do convênio FUNDECI 2011/0129.
11.2.8 Nexo de causalidade: a não comprovação das despesas realizadas mediante os cheques citados impediu a comprovação da regular aplicação dos recursos federais aplicados nesses pagamentos no âmbito do instrumento do convênio FUNDECI 2011/0129, resultando em presunção de dano ao erário.
11.2.9 Culpabilidade: Não há excludentes de ilicitude, de culpabilidade e de punibilidade, é razoável supor que os responsáveis tinham consciência da ilicitude de sua conduta, era exigível conduta diversa da praticada, qual seja, apresentar a documentação comprobatória de todas as despesas realizadas, necessária à comprovação da regular aplicação dos recursos federais repassados.
Foi também realizada a análise da prescrição da pretensão punitiva, à luz do Acórdão 1441/2016-TCU-Plenário, Relator Min. Benjamin Zymler, com a indicação de que no caso em exame, a perspectiva de aplicação de penalidade aos responsáveis não foi alcançada pela prescrição, uma vez que a irregularidade sancionada se deu em 12/5/2013 e o ato de ordenação da citação ocorreu em 25/01/2022.
Feitas as citações, os responsáveis mantiveram-se silentes, devendo, portanto, serem considerados revéis, nos termos do art. 12, §3º, da Lei 8.443/1992
Observe-se, inclusive, que os responsáveis compareceram aos autos solicitando prorrogação de prazo para apresentação de defesa (peça 80) , não tendo, todavia, apresentado qualquer documento a título de alegações de defesa.
EXAME TÉCNICO
Da validade das notificações
15.	Preliminarmente, cumpre tecer breves considerações sobre a forma como são realizadas as comunicações processuais no TCU. A esse respeito, destacam-se o art. 179, do Regimento Interno do TCU (Resolução 155, de 4/12/2002) e o art. 4º, inciso III, § 1º, da Resolução TCU 170, de 30 de junho de 2004, in verbis:
Art. 179. A citação, a audiência ou a notificação, bem como a comunicação de diligência, farse-ão:
I - mediante ciência da parte, efetivada por servidor designado, por meio eletrônico, fac-símile, telegrama ou qualquer outra forma, desde que fique confirmada inequivocamente a entrega da comunicação ao destinatário;
II - mediante carta registrada, com aviso de recebimento que comprove a entrega no endereço do destinatário;
III - por edital publicado no Diário Oficial da União, quando o seu destinatário não for localizado
 (...) 
Art. 3º As comunicações serão dirigidas ao responsável, ou ao interessado, ou ao dirigente de órgão ou entidade, ou ao representante legal ou ao procurador constituído nos autos, com poderes expressos no mandato para esse fim, por meio de:
I - correio eletrônico, fac-símile ou telegrama;
II - servidor designado;
III - carta registrada, com aviso de recebimento;
IV - edital publicado no Diário Oficial da União, quando o seu destinatário não for localizado, nas hipóteses em que seja necessário o exercício de defesa.
Art. 4º. Consideram-se entregues as comunicações:
I - efetivadas conforme disposto nos incisos I e II do artigo anterior, mediante confirmação da ciência do destinatário;
II - realizadas na forma prevista no inciso III do artigo anterior, com o retorno do aviso de recebimento, entregue comprovadamente no endereço do destinatário;
III - na data de publicação do edital no Diário Oficial da União, quando realizadas na forma prevista no inciso IV do artigo anterior.
§ 1º O endereço do destinatário deverá ser previamente confirmado mediante consulta aos sistemas disponíveis ao Tribunal ou a outros meios de informação, a qual deverá ser juntada ao respectivo processo.
 (...) 
16.	Bem se vê, portanto, que a validade da citação via postal não depende de que o aviso de recebimento seja assinado pelo próprio destinatário da comunicação, o que dispensa, no caso em tela, a entrega do AR em "mãos próprias". A exigência da norma é no sentido de o Tribunal verificar se a correspondência foi entregue no endereço correto, residindo aqui a necessidade de certeza inequívoca.
17.	Não é outra a orientação da jurisprudência do TCU, conforme se verifica dos julgados a seguir transcritos:
São válidas as comunicações processuais entregues, mediante carta registrada, no endereço correto do responsável, não havendo necessidade de que o recebimento seja feito por ele próprio (Acórdão 3648/2013-TCU-Segunda Câmara, Relator Ministro JOSÉ JORGE) ;
É prescindível a entrega pessoal das comunicações pelo TCU, razão pela qual não há necessidade de que o aviso de recebimento seja assinado pelo próprio destinatário. Entregandose a correspondência no endereço correto do destinatário, presume-se o recebimento da citação. (Acórdão 1019/2008-TCU-Plenário, Relator Ministro BENJAMIN ZYMLER) ;
As comunicações do TCU, inclusive as citações, deverão ser realizadas mediante Aviso de Recebimento - AR, via Empresa Brasileira de Correios e Telégrafos, bastando para sua validade que se demonstre que a correspondência foi entregue no endereço correto. (Acórdão 1526/2007-TCU-Plenário, Relator Ministro AROLDO CEDRAZ) 
18.	A validade do critério de comunicação processual do TCU foi referendada pelo Supremo Tribunal Federal, nos termos do julgamento do MS-AgR 25.816/DF, por meio do qual se afirmou a desnecessidade da ciência pessoal do interessado, entendendo-se suficiente a comprovação da entrega do "AR" no endereço do destinatário:
Ementa: agravo regimental. Mandado de segurança. Desnecessidade de intimação pessoal das decisões do tribunal de contas da união. art. 179 do regimento interno do TCU. Intimação do ato impugnado por carta registrada, iniciado o prazo do art. 18 da lei nº 1.533/51 da data constante do aviso de recebimento. Decadência reconhecida. Agravo improvido.
O envio de carta registrada com aviso de recebimento está expressamente enumerado entre os meios de comunicação de que dispõe o Tribunal de Contas da União para proceder às suas intimações.
O inciso II do art. 179 do Regimento Interno do TCU é claro ao exigir apenas a comprovação da entrega no endereço do destinatário, bastando o aviso de recebimento simples
Da revelia dos responsáveis
19.	No caso vertente, a citação dos responsáveis se deu conforme disposto no despacho de conclusão das comunicações processuais de peça 84 e abaixo discriminado, tendo os responsáveis comparecido aos autos para solicitar prorrogação de prazo, conforme já dito acima, não tendo, entretanto, apresentado alegações de defesa:
19.1	José de Paula Barros Neto - ofício de peça 75, AR na peça 81, ciência em 17/02/2022;
19.2	Associação Técnico Científica Engenheiro Paulo de Frontim - ofício de peça 74, AR na peça 76, ciência em 14/02/2022.
20.	Nos processos do TCU, a revelia não leva à presunção de que seriam verdadeiras todas as imputações levantadas contra os responsáveis, diferentemente do que ocorre no processo civil, em que a revelia do réu opera a presunção da verdade dos fatos narrados pelo autor (Acórdão 1009/2018-TCU-Plenário, Relator: BRUNO DANTAS; 2369/2013 - TCU - Plenário, Relator: BENJAMIN ZYMLER e 2449/2013 - TCU - Plenário, Relator: BENJAMIN ZYMLER) . Dessa forma, a avaliação da responsabilidade do agente não pode prescindir da prova existente no processo ou para ele carreada. 
21.	Ao não apresentar sua defesa, os responsáveis deixaram de produzir prova da regular aplicação dos recursos sob sua responsabilidade, em afronta às normas que impõem aos gestores públicos a obrigação legal de, sempre que demandados pelos órgãos de controle, apresentar os documentos que demonstrem a correta utilização das verbas públicas, a exemplo do contido no art. 93 do Decreto-Lei 200/1967: "Quem quer que utilize dinheiros públicos terá de justificar seu bom e regular emprego na conformidade das leis, regulamentos e normas emanadas das autoridades administrativas competentes."
22.	Mesmo as alegações de defesa não sendo apresentadas, considerando o princípio da verdade real que rege esta Corte, procurou-se buscar, em manifestações do responsável na fase interna desta Tomada de Contas Especial, se havia algum argumento que pudesse ser aproveitado a seu favor. Contudo, tal providência mostrou-se infrutífera.
23.	Em se tratando de processo em que a parte interessada não se manifestou acerca das irregularidades imputadas, não há elementos para que se possa efetivamente aferir e reconhecer a ocorrência de boa-fé na conduta dos responsáveis, podendo este Tribunal, desde logo, proferir o julgamento de mérito pela irregularidade das contas, conforme os termos dos §§ 2º e 6º do art. 202 do Regimento Interno do TCU. (Acórdão 2064/2011-TCU-Primeira Câmara (relator: Ubiratan Aguiar) , 6.182/2011-TCU-1ª Câmara (relator: Weber de Oliveira) , 4.072/2010-TCU-1ª Câmara (Relator: Valmir Campelo) , 1.189/2009-TCU-1ª Câmara (Relator: Marcos Bemquerer) , 731/2008-TCU-Plenário (Relator: Aroldo Cedraz) .
24.	Dessa forma, os responsáveis devem ser considerados revéis, nos termos do art. 12, §3º, da Lei 8.443/1992, devendo as contas serem julgadas irregulares, condenando-os ao débito apurado e aplicando-lhes a multa prevista no art. 57 da Lei 8.443/1992.
CONCLUSÃO
25.	Em face da análise promovida na seção "Exame Técnico", verifica-se que os responsáveis Associação Técnico Científica Engenheiro Paulo de Frontin (CNPJ 07.778.137/0001-10) e Jose de Paula Barros Neto (CPF: XXX.551.823-XX) não lograram comprovar a boa e regular aplicação dos recursos; instados a se manifestarem, optaram pelo silêncio, configurando a revelia, nos termos do §3º, do art. 12, da Lei 8.443/1992. Ademais, inexistem nos autos elementos que demonstrem a boa-fé dos responsáveis ou a ocorrência de outras excludentes de culpabilidade.
23.	Nota-se, ainda, que não houve a prescrição da pretensão punitiva, conforme análise já realizada.
24.	Tendo em vista que não constam dos autos elementos que permitam reconhecer a boa-fé dos responsáveis, sugere-se que as suas contas sejam julgadas irregulares, nos termos do art. 202, § 6º, do Regimento Interno do TCU, com a imputação do débito atualizado monetariamente e acrescido de juros de mora, nos termos do art. 202, §1º do Regimento Interno do TCU, descontado o valor eventualmente recolhido, com a aplicação da multa prevista no art. 57 da Lei 8.443/1992.
25.	Tendo em vista não haver modificação na análise, mantém-se a matriz de peça 69.
PROPOSTA DE ENCAMINHAMENTO
26.	Diante do exposto, submetem-se os autos à consideração superior, propondo:
1. considerar revéis os responsáveis Associação Técnico Científica Engenheiro Paulo de Frontin (CNPJ 07.778.137/0001-10) e Jose de Paula Barros Neto (CPF: XXX.551.823-XX) , para todos os efeitos, dando-se prosseguimento ao processo, com fulcro no art. 12, § 3º, da Lei 8.443/1992:
1. julgar irregulares, nos termos dos arts. 1º, inciso I, 16, inciso III, alínea "c", da Lei 8.443/1992, c/c os arts. 19 e 23, inciso III, da mesma Lei, as contas dos responsáveis adiante qualificado, condenando-o solidariamente ao pagamento das importâncias a seguir especificadas, atualizadas monetariamente e acrescida dos juros de mora, calculados a partir das datas discriminadas até a data da efetiva quitação do débito, fixando-lhe o prazo de quinze dias, para que comprove, perante o Tribunal, o recolhimento da referida quantia aos cofres do Banco do Nordeste do Brasil, nos termos do art. 23, inciso III, alínea "a", da citada lei, c/c o art. 214, inciso III, alínea "a", do Regimento Interno do TCU
Débitos relacionados aos responsáveis Associação Técnico Científica Engenheiro Paulo de Frontin (CNPJ: 07.778.137/0001-10) , na condição de contratado, e José de Paula Barros Neto (CPF: XXX.551.823-XX) , Diretor-Presidente, no período de 2/5/2007 a 20/10/2015, na condição de dirigente.
Irregularidade 1: não comprovação da execução física e/ou financeira do objeto do Convênio FUNDECI 2011/0129, em virtude da falta de documentação que comprove a realização de um diagnóstico estratégico da cadeia produtiva da construção habitacional do Nordeste, conforme previsto no Plano de Trabalho alterado pelo primeiro termo aditivo do convênio, publicado no D.O.U. de 02/02/2012 - Seção 3, p. 77 (peça 09 dos autos) .
Evidências da irregularidade: documentos técnicos presentes nas peças 2, 4, 6, 9, 12, 14, 15, 16, 17, 19, 21, 22, 23, 24, 25, 26, 27, 28, 29, 30, 31, 32, 33, 34, 35, 36, 38, 39, 40, 41, 42, 47, 49, 50, 51 e 52.
Normas infringidas: Constituição Federal de 1988 (art. 70, parágrafo único) ; Lei 8.443/1992 (art. 8°) , Decreto-lei 200/1967 (art. 93) , Decreto-lei 93.872/1986 (artigos 66 e 145) ; Portaria Interministerial MPOG/MF/CGU 127/2008 (art. 63, § 1°, II) ; IN/STN 01/97 (art. 28) e Termos do Convênio.
Cofre credor: Banco do Nordeste do Brasil S.A.
Descrição do débito:
	Data de ocorrência
	Valor histórico (R$) 

	01/6/2011
	50.000,00

	04/07/2012
	38.180,00

   Valor atualizado do débito (sem juros) em 24/1/2022: R$ 159.412,62Conduta: documentos que comprovem a realização de um diagnóstico estratégico da cadeia produtiva da construção habitacional do Nordeste, conforme previsto no Plano de Trabalho alterado pelo primeiro termo aditivo do convênio, publicado no D.O.U. de 02/02/2012 - Seção 3, p. 77, necessários à comprovação da execução das metas do convênio FUNDECI 2011/0129.
Nexo de causalidade: a não apresentação de documentação que comprove a execução física do convênio, e por conseguinte a execução do objeto e alcance dos objetivos, resulta em dano ao erário, correspondente às despesas pagas com recursos federais.
Culpabilidade: não há excludentes de ilicitude, de culpabilidade e de punibilidade; é razoável supor que o administrador responsável pela pessoa jurídica tinha consciência da ilicitude de sua conduta; era exigível conduta diversa da praticada, qual seja, apresentar os documentos e elementos necessários à comprovação da execução do objeto conveniado.
	Irregularidade 2: não comprovação da boa e regular aplicação de recursos do convênio FUNDECI 2011/0129, haja vista ausência de documentação comprobatória de despesas, conforme apontado no Parecer de peça 40, p. 8.
	Evidências da irregularidade: documentos técnicos presentes nas peças 2, 4, 6, 9, 12, 14, 15, 16, 17, 19, 21, 22, 23, 24, 25, 26, 27, 28, 29, 30, 31, 32, 33, 34, 35, 36, 38, 39, 40, 41, 42, 47, 49, 50, 51 e 52.
	Normas infringidas: Constituição Federal de 1988 (art. 70, parágrafo único) ; Lei 8.443/1992 (art. 8°) , Decreto-lei 200/1967 (art. 93) , Decreto-lei 93.872/1986 (artigos 66 e 145) ; Portaria Interministerial MPOG/MF/CGU 127/2008 (art. 63, § 1°, II) ; IN/STN 01/97 (art. 28) e Termos do Convênio.
	Descrição do Débito (os valores abaixo discriminados já se encontram englobados naqueles da irregularidade 1) :
	Data de ocorrência
	Cheque
	Valor histórico (R$) 

	22/06/2011
	1
	2.380,00

	19/08/2011
	2
	300,00

	08/09/2011
	5
	1.750,15

	07/10/2011
	12
	1.750,15

	20/04/2012
	26
	109,79

	04/05/2012
	34
	2.293,71

	15/6/2012
	38
	2.293,71

	11/7/2012
	48
	2.293,71

	27/7/2012
	49
	1.817,37

	14/8/2012
	55
	2.293,71

	21/9/2012
	61
	2.293,71

	16/11/2012
	71
	819,10

	11/4/2013
	67
	2.293,71

	Total
		22.688,82

   Valor atualizado do débito (sem juros) em 24/1/2022: R$ 40.094,29	Cofre credor: Banco do Nordeste do Brasil S.AConduta: não apresentar a documentação comprobatória das despesas realizadas com os cheques 01, 02, 05, 12, 26, 34, 38, 48, 49, 55, 61 ,67 e 71 no âmbito do convênio FUNDECI 2011/0129.
Nexo de causalidade: a não comprovação das despesas realizadas mediante os cheques citados impediu a comprovação da regular aplicação dos recursos federais aplicados nesses pagamentos no âmbito do instrumento do convênio FUNDECI 2011/0129, resultando em presunção de dano ao erário.
Culpabilidade: Não há excludentes de ilicitude, de culpabilidade e de punibilidade, é razoável supor que os responsáveis tinham consciência da ilicitude de sua conduta, era exigível conduta diversa da praticada, qual seja, apresentar a documentação comprobatória de todas as despesas realizadas, necessária à comprovação da regular aplicação dos recursos federais repassados.
1. aplicar aos responsáveis Associação Técnico Científica Engenheiro Paulo de Frontin (CNPJ 07.778.137/0001-10) e Jose de Paula Barros Neto (CPF: XXX.551.823-XX a multa prevista no art. 57 da Lei 8.443/1992 c/c o art. 267 do Regimento Interno do TCU, fixando-lhe o prazo de quinze dias, a contar da notificação, para que comprove, perante o Tribunal (art. 214, III, alínea "a", do Regimento Interno do TCU) , o recolhimento da dívida aos cofres do Tesouro Nacional, atualizada monetariamente desde a data do acórdão proferido por este Tribunal até a data do efetivo recolhimento, se paga após o vencimento, na forma da legislação em vigor;
1. autorizar, desde logo, a cobrança judicial das dívidas, caso não atendidas as notificações, na forma do disposto no art. 28, inciso II, da Lei 8.443/1992; 
1. autorizar também, desde logo, se requerido, com fundamento no art. 26 da Lei 8.443, de 1992, c/c o art. 217, §§ 1º e 2º do Regimento Interno do TCU, o parcelamento das dívidas em até 36 parcelas, incidindo, sobre cada parcela, corrigida monetariamente, os correspondentes acréscimos legais, fixando-lhe o prazo de quinze dias, a contar do recebimento da notificação, para comprovarem, perante o Tribunal, o recolhimento da primeira parcela, e de trinta dias, a contar da parcela anterior, para comprovar os recolhimentos das demais parcelas, devendo incidir, sobre cada valor mensal, atualizado monetariamente, os juros de mora devidos, no caso do débito, na forma prevista na legislação em vigor, alertando o responsável de que a falta de comprovação do recolhimento de qualquer parcela importará o vencimento antecipado do saldo devedor, nos termos do § 2º do art. 217 do Regimento Interno deste Tribunal;
1. enviar cópia do Acórdão a ser prolatado, bem como do Relatório e do Voto que o fundamentarem à Procuradoria da República no Estado do Ceará, nos termos do à § 3º do art. 16 da Lei 8.443/1992, c/c o § 7º do art. 209 do Regimento Interno do TCU, para adoção das medidas cabíveis, informando que a presente deliberação, acompanhada do Relatório e do Voto que a fundamenta, está disponível para a consulta no endereço www.tcu.gov.br/acordaos, além de esclarecer que, caso requerido, o TCU poderá fornecer sem custos as correspondentes cópias, de forma impressa;
1. enviar cópia do Acórdão que vier a ser proferido ao Banco do Nordeste do Brasil e aos responsáveis, para ciência, informando que a presente deliberação, acompanhada do Relatório e do Voto que a fundamenta, está disponível para a consulta no endereço www.tcu.gov.br/acordaos, além de esclarecer que, caso requerido, o TCU poderá fornecer sem custos as correspondentes cópias, de forma impressa.
Manifestando-se de acordo com a proposta de encaminhamento da SecexTCE, o representante do Ministério Público sugeriu ajustes de redação, nos seguintes termos:
O Ministério Público de Contas, em face do que restou apurado nos autos, manifesta-se de acordo com a proposta de encaminhamento apresentada pela Secretaria de Controle Externo de Tomada de Contas Especial (Peças 85 a 87) , a seguir transcrita com ajustes de redação, no sentido de o TCU:
a) considerar revéis os responsáveis Associação Técnico Científica Engenheiro Paulo de Frontin (CNPJ 07.778.137/0001-10) e José de Paula Barros Neto (CPF: XXX.551.823-XX) , para todos os efeitos, dando-se prosseguimento ao processo, com fulcro no art. 12, § 3º, da Lei 8.443/1992;
b) julgar irregulares, nos termos dos arts. 1º, inciso I, 16, inciso III, alínea "c", da Lei 8.443/1992, c/c os arts. 19 e 23, inciso III, da mesma Lei, as contas da Associação Técnico Científica Engenheiro Paulo de Frontin (CNPJ 07.778.137/0001-10) e do sr. José de Paula Barros Neto, condenando-os solidariamente ao pagamento das importâncias a seguir especificadas, atualizadas monetariamente e acrescidas dos juros de mora, calculados a partir das datas discriminadas até a data da efetiva quitação do débito, fixando-lhes o prazo de quinze dias, para que comprovem, perante o Tribunal, o recolhimento da respectiva quantia aos cofres do Banco do Nordeste do Brasil, nos termos do art. 23, inciso III, alínea "a", da citada lei, c/c o art. 214, inciso III, alínea "a", do Regimento Interno do TCU:
Débitos relacionados à Associação Técnico Científica Engenheiro Paulo de Frontin e ao sr. José de Paula Barros Neto
	Data de ocorrência
	Valor histórico (R$) 

	01/6/2011
	50.000,00

	04/07/2012
	38.180,00

c) aplicar à Associação Técnico Científica Engenheiro Paulo de Frontin (CNPJ 07.778.137/0001-10) e ao sr. Jose de Paula Barros Neto (CPF: XXX.551.823-XX) a multa prevista no art. 57 da Lei 8.443/1992 c/c o art. 267 do Regimento Interno do TCU, fixando-lhes o prazo de quinze dias, a contar da notificação, para que comprovem, perante o Tribunal (art. 214, III, alínea "a", do Regimento Interno do TCU) , o recolhimento das dívidas aos cofres do Tesouro Nacional, atualizadas monetariamente desde a data do acórdão proferido por este Tribunal até a data do efetivo recolhimento, se paga após o vencimento, na forma da legislação em vigor;
d) autorizar, desde logo, a cobrança judicial das dívidas, caso não atendidas as notificações, na forma do disposto no art. 28, inciso II, da Lei 8.443/1992; 
e) autorizar também, desde logo, se requerido, com fundamento no art. 26 da Lei 8.443, de 1992, c/c o art. 217, §§ 1º e 2º do Regimento Interno do TCU, o parcelamento das dívidas em até 36 parcelas, incidindo, sobre cada parcela, corrigida monetariamente, os correspondentes acréscimos legais, fixando-lhes o prazo de quinze dias, a contar do recebimento da notificação, para comprovarem, perante o Tribunal, o recolhimento da primeira parcela, e de trinta dias, a contar da parcela anterior, para comprovarem os recolhimentos das demais parcelas, devendo incidir, sobre cada valor mensal, atualizado monetariamente, os juros de mora devidos, no caso do débito, na forma prevista na legislação em vigor, alertando os responsáveis de que a falta de comprovação do recolhimento de qualquer parcela implicará o vencimento antecipado do saldo devedor, nos termos do § 2º do art. 217 do Regimento Interno deste Tribunal;
f) enviar cópia do Acórdão a ser prolatado, bem como do Relatório e do Voto que o fundamentarem à Procuradoria da República no Estado do Ceará, nos termos do à § 3º do art. 16 da Lei 8.443/1992, c/c o § 7º do art. 209 do Regimento Interno do TCU, para adoção das medidas cabíveis, informando que a presente deliberação, acompanhada do Relatório e do Voto que a fundamenta, está disponível para a consulta no endereço www.tcu.gov.br/acordaos, além de esclarecer que, caso requerido, o TCU poderá fornecer sem custos as correspondentes cópias, de forma impressa;
g) enviar cópia do Acórdão que vier a ser proferido ao Banco do Nordeste do Brasil e aos responsáveis, para ciência, informando que a presente deliberação, acompanhada do Relatório e do Voto que a fundamenta, está disponível para a consulta no endereço www.tcu.gov.br/acordaos, além de esclarecer que, caso requerido, o TCU poderá fornecer sem custos as correspondentes cópias, de forma impressa.

Manuel Luís da Rocha Neto (7479/OAB-CE), Bruno Vasconcelos Teles (33.721/OAB-CE).

Procurador Júlio Marcelo de Oliveira.

TOMADA DE CONTAS ESPECIAL. CONVÊNIO. RECURSO DO BANCO DO NORDESTE DO BRASIL. NÃO EXECUÇÃO DO OBJETO CONVENIADO. NÃO COMPROVAÇÃO DA REGULARIDADE DE DESPESAS. CITAÇÃO. REVELIA. NÃO OCORRÊNCIA DE PRESCRIÇÃO. CONTAS IRREGULARES. DÉBITO. MULTA. CIÊNCIA.

TOMADA DE CONTAS ESPECIAL (TCE)

Secretaria de Controle Externo de Tomada de Contas Especial (SecexTCE).

Trata-se de tomada de contas especial instaurada pelo Banco do Nordeste do Brasil S.A. (BNB) , em razão de irregularidades identificadas na execução do Convênio FUNDECI 2011/0129, firmado entre a instituição financeira e a Associação Técnico Científica Engenheiro Paulo de Frontin (ASTEF) , tendo por objeto o "diagnóstico estratégico da cadeia produtiva da construção habitacional do Nordeste".
Por conta da avença, com vigência de 12/5/2011 a 12/3/2012, foram repassados R$ 88.180,00, pela concedente, com previsão de contrapartida da convenente, no valor de R$ R$ 10.800,00. 
Na fase interna da TCE, a entidade convenente e seu Diretor-Presidente, José de Paula Barros Neto, foram responsabilizados pela importância de R$ 36.934,32, em função da não comprovação da execução física e/ou financeira da totalidade do objeto conveniado. 
No âmbito deste Tribunal, a Secretaria de Controle Externo de Tomada de Contas Especial (SecexTCE) promoveu a citação dos responsáveis arrolados na TCE, para que recolhessem a integralidade dos valores repassados pelo BND ou apresentassem alegações de defesa acerca do fato de não terem sido comprovadas:
a execução física e/ou financeira do objeto do Convênio, em razão da falta de documentação que comprove a realização de diagnóstico estratégico da cadeia produtiva da construção habitacional do Nordeste, conforme previsto no Plano de Trabalho alterado pelo primeiro termo aditivo do convênio;
a boa e regular aplicação de recursos, em virtude da ausência de documentação comprobatória de despesas.
Regularmente citados, a ASTEF e José de Paula Barros Neto permaneceram silentes, o que me leva a declarar a revelia de ambos, nos termos do art. 12, § 3º, da Lei 8.443/1992.
No mérito, a unidade técnica, com o aval do representante do Ministério Público, propôs a irregularidade das contas dos responsáveis, com a consequente condenação ao pagamento do débito apurado, em regime de solidariedade, e da multa prevista no art. 57 da Lei 8.443/1992.
II
Analiso, inicialmente, a eventual prescrição da pretensão punitiva e de ressarcimento deste Tribunal à luz da recente Resolução-TCU 344/2022.
Em 11/10/2022, o Plenário do TCU reviu seu posicionamento acerca do instituto da prescrição, tanto dos débitos como da pretensão punitiva, com a expedição do referido normativo, no qual foi estabelecido: 
Art 1º. A prescrição nos processos de controle externo, em curso no Tribunal de Contas da União, exceto os de apreciação, para fins de registro, da legalidade dos aos de admissão de pessoal ou de concessão de aposentadorias, reformas e pensões, observará o disposto na Lei 9.873, de 23 de novembro de 1999, na forma aplicada pelo Supremo Tribunal Federal, em especial a Ação Direta de Inconstitucionalidade 5509, e regulamentada por esta Resolução.
Tal regulamento prevê, também, causas interruptivas da prescrição, entre as quais a notificação, oitiva, citação ou audiência do responsável e qualquer ato inequívoco de apuração do fato (art. 5º, incisos I e II) .
Os documentos constantes dos autos demonstram que a ASTEF apresentou a prestação de contas final do Convênio em 2/5/2013 (peça 22) , data em que, nos termos do art. 4º, inciso II, da Resolução-TCU 344/2022, iniciou a contagem do prazo prescricional.
Tais documentos demonstram, ainda, que a prescrição foi interrompida, por meio de notificações encaminhadas aos responsáveis pelo BNB - em 20/8/2015 (peças 27 e 28) , 14/1/2019 (peças 37 e 36) e 21/8/2020 (peças 55 e 56) - e das citações deste Tribunal, ocorridas em fevereiro de 2022 (peças 74 a 76 e 81) .
Sendo assim, fica evidente que as ocorrências tratadas nos presentes autos não foram alcançadas pela prescrição das pretensões punitiva e de ressarcimento.
III
Relativamente ao mérito, manifesto-me de acordo com a proposta de encaminhamento da SecexTCE, incorporando os respectivos argumentos às minhas razões de decidir, sem prejuízo das considerações a seguir aduzidas.
Em consonância com a jurisprudência predominante deste Tribunal, a aprovação das contas depende da apresentação de documentos que demonstrem o efetivo alcance dos objetivos pactuados e a regularidade das despesas realizadas com os recursos do convênio, situações que não ocorreram nos presentes autos. 
Vale rememorar que, consoante o disposto no Enunciado 286 da Súmula da jurisprudência deste Tribunal, a pessoa jurídica de direito privado destinatária de recursos federais com vistas à consecução de uma finalidade pública responde solidariamente com seus administradores pelos danos causados ao Erário. 
Com essas considerações, julgo irregulares as contas da ASTEF e de José de Paula Barros Neto, com fulcro no art. 16, inciso III, alíneas "b" e "d", da Lei 8.443/1992, condenando-os ao pagamento do débito apurado, em regime de solidariedade, e da multa prevista no art. 57 do mesmo diploma legal. 
O débito atualizado monetariamente, sem a incidência de juros, até 29/11/2022, importa em R$ 166.910,97.
Isto posto, voto no sentido de que o Tribunal acolha a minuta de acórdão que submeto à deliberação deste Colegiado.
TCU, Sala das Sessões, em 6 de dezembro de 2022.
WALTON ALENCAR RODRIGUES 
Relator